臺北高等行政法院判決　　　　　　　　　　　　　　　九十一年度簡字第一七八號
　　原　　　告　甲○○改名楊.
　　訴訟代理人　林穆弘律師
　　被　　　告　臺北縣政府稅捐稽徵處（原臺北縣稅捐稽徵處）
　　代　表　人　乙○○處長）.
　　訴訟代理人　戊○○
　　　　　　　　丙○○
　　　　　　　　丁○○
右當事人間土地增值稅因事件，原告不服財政部中華民國八十九年十一月二十七日台
財訴第000000000號再訴願決定，提起行政訴訟。本院判決如左：
　　主  文
原告之訴駁回。
訴訟費用由原告負擔。
　　事  實
緣原告於民國八十四年元月二十七日出售蘆洲市○○段一五一—二○號土地，復於八
十四年三月二十五日重購新莊市○○段一五四四號土地（即台北縣新莊市○○路○段
二十二號六樓，以下稱系爭土地），乃依土地稅法第三十五條規定申請退還原出售土
地增值稅新台幣七一、○五七元，並已獲退稅在案。嗣原告於八十六年十二月二十六
日將重購之土地移轉贈與原告之前夫鍾金峰，被告認為前揭重購之土地，已發生移轉
之情形，依土地稅法第三十七條規定，應追繳原退還之稅款七一、○五七元整，並業
於民國八十八年六月十五日執行完畢。原告不服，申請復查，被告乃以八十七年十月
十七日八七北縣稅法字第四七一七五七號復查決定駁回，提起訴願亦遭台灣省政府以
八十八年四月十五日八八府訴二字第一五○五三一號訴願決定駁回，提起再訴願，仍
遭駁回，爰向本院提起行政訴訟。茲摘敘兩造訴辯意旨如左：
壹、原告起訴意旨略謂：
  一、土地稅法第三十七條之立法理由：「為避免當事人於退稅後即將另購之土地出
      售，以逃漏土地增值稅，並從事土地投機，故明定本項限制條文」。可見是否
      依土地稅法第三十七條之規定追繳退還之土地增值稅，應斟酌納稅義務人實質
      上是否有從事土地投機及逃漏土地增值稅之情形為斷；且法文所定「再行移轉
      」者，亦應有納稅義務人「出售」土地以謀取不法利益之情事始能屬之，此參
      該條之立法原意即明。
  二、本件乃係夫妻間之贈與，原告將夫妻共購之房屋移轉登記予夫鍾金峰名下，並
      未獲得任何不法利益，自不屬土地稅法第三十七條規範之對象。遺產暨贈與稅
      法第二十條第六款規定，配偶相互贈與之財產，不計入贈與總額，其立法用意
      ，即在夫妻間同財共居，難以嚴格區分你我，如果強要課徵贈與稅，不惟與國
      情不符，且徒增夫妻間之疏離感，因此，立法者考量夫妻間財產區分不易之事
      實，乃於民國八十四年修法時，增列「配偶相互贈與之財產，不計入贈與總額
      」，以符夫妻相處之道。而配偶相互贈與之財產，既不計入贈與總額，可見其
      與一般「移轉」確不相同，自不能等同視之。另土地稅法於八十六年五月二十
      一日修正時，亦增列第二十八條之二規定：「配偶相互贈與之土地，不課徵土
      地增值稅。但於再移轉第三人時，以該土地第一次贈與前之原規定地價或前次
      移轉現值為原地價，計算漲價總額，課徵土地增值稅。」而本條增列之理由，
      即為落實遺產暨贈與稅法第二十條第六款之規定。詳言之，夫妻間財產移轉，
      既不課徵贈與稅，則自亦不應課徵土地增值稅，以符法律之一貫性。夫妻間財
      產之贈與，因與一般贈與不同，故不如一般贈與需繳納贈與稅；亦與一般移轉
      不同，故亦不需繳納土地增值稅。查原告於民國八十六年十一月間，與夫鍾金
      峰對由誰之名義登記系爭重購土地產生爭議，原告乃將之以贈與方式，移轉登
      記予夫鍾金峰名下，則參諸前揭法律規定，此移轉自不能與土地稅法第三十七
      條規定之「移轉」，相提並論，更不應藉此追繳已退還之稅款。土地稅法第三
      十七條固規定，乃為防止土地所有人，藉土地移轉之優待規定，獲取不法利益
      。故對於持有自用住宅土地未滿五年者，認為無須享有重購土地之優惠規定，
      藉此遏阻短線炒作土地者，謀取不法利益。該條所指之「移轉」，係為逃漏土
      地增值稅或從事投機而出售土地，轉讓予他人之意，因此種情形，已超越政府
      鼓勵持有自用住宅之本意，故其原享受之優惠利益，自應予以追回。但本件原
      告係將之贈與配偶，該系爭新莊市○○段一五四四地號土地，並未移轉他人獲
      利，自不能以土地稅法第三十七條之規定，要求原告退還原稅款。
  三、依財政部八十年十二月十八日台財稅第八○○四六○一九○號函文所示：「土
      地所有權人因重購自用住宅用地退還土地增值稅者，其重購之土地，自完成移
      轉登記之日起，五年內因繼承而移轉時，可免依土地稅法第三十七條規定追繳
      原退還稅款；但繼承人繼承土地後，於上述時間內再行移轉或改作其他用途時
      ，仍應向繼承人追繳。」，則考量其函釋之理由即可瞭解，「繼承移轉」，雖
      實際上發生移轉事實，但繼承人並未立即從中獲取任何利益，故財政部乃函釋
      表示因繼承移轉免追繳原退稅款，以符增值稅追繳之立法本意。今原告移轉與
      配偶之行為，與繼承之性質，完全相同，均是事實上發生移轉，但實際上，並
      未從中獲取移轉之利益，並未違反政府鼓勵自宅用地長期持有之苦心，是被告
      既知前開財政部函釋內容，自應落實個案正義之實現，以原告實質上有無從事
      土地投機及逃漏土地增值稅之情形為斷，而非拘泥於法條文字。
  四、法官應依據法律獨立審判，不受行政機關所為行政釋示之拘束。行政機關針對
      適用法律所作之解釋函令，應本諸各該法律之立法目的審慎為之，不可違反法
      條真意，甚至創設或變更了法律之原來效力，此觀司法院釋字第一三七號、第
      二一六號解釋可得。九十年九月二十五日被告庭呈之民國九十年六月十八日財
      政部台財稅字第九○○四五三一○六號函參酌司法院釋字第四二○號解釋及土
      地稅法第三十七條立法理由可知，其與本案案情不同，原不得比附援引。原告
      與前夫鍾金峰於重購新莊市土地後即作自用住宅使用，並居住該處，八十六年
      間兩人因感情不睦，原告於民國八十六年十一月十七日與鍾金峰離婚，於離婚
      後，鍾金峰與兩人所生之子鍾煜昇仍繼續居住該址，顯見原告移轉系爭土地斷
      非從事於土地投機。原告辦理重購退稅後，竟發生婚姻破裂此等不可事前預期
      之事由，與被告主張之財政部九十年六月十八日台財稅字第九○○四五三一○
      六號函所指之情形，乃夫妻刻意安排取巧逃漏稅捐之情況，與本案完全不同，
      自不可相提並論。
  五、被告、訴願及再訴願機關均未參酌土地稅法第三十七條之立法目的，逕以夫妻
      間贈與之事實已符合前開條文中「再行移轉」之構成要件，即課以原告追繳原
      退稅款之義務，顯然違反租稅法定主義擴張解釋「再行移轉」含義，有違人民
      財產權應予保障之立憲精神，其處分顯有違法不當之處，原處分、訴願及再訴
      願決定均應予撤銷；被告應退還原告新台幣柒萬壹仟零伍拾柒元整，及自民國
      八十八年七月六日起至填發收入退還書之日止，依繳納稅款之日郵政儲金匯業
      局之一年期定期存款利率，按日加計利息，一併退還。
貳、被告答辯意指略謂：
  一、查本案倘依原告再訴願時之主張鍾金峰依法享有一半之權利，則本案原申請依
      土地稅法第三十五條規定退還已納土地增值稅時，並無不足支付價款（原出售
      土地移轉現值為一、○三三、二○○元，扣除已納土地增值稅七一、○五七元
      後之餘額為九六二、一四三元，另計算重購土地移轉現值原告所佔部分應為五
      八三、八八二元，低於原出售土地移轉現值扣除增值稅之餘額），原退還稅款
      七一、○五七元應予追繳，揆依土地稅法第三十七條規定，並無不合。另依財
      政部八十年十二月十八日台財稅第八○○四六○一九○號函釋意旨，重購之土
      地自完成移轉登記之日起五年內再行移轉，除因繼承而移轉外，其餘之移轉，
      均應依土地稅法第三十七條規定追繳原退還稅款，併予敘明。
  二、查本案系爭土地原登記為原告所有，依法即屬於原告之原有財產，其再行移轉
      予配偶鍾金峰已為贈與移轉之事實，其所引據法條及財政部核釋均與本案事實
      無涉，原告所訴，核無足採。是原處分應予維持，原告之訴應認為無理由駁回
      。
　　理  由
壹、按「土地所有權人於出售土地後，自完成移轉登記之日起，二年內重購自用住宅
    用地，其新購土地地價超過原出售土地地償，扣除繳納土地增值稅後之餘額，得
    向稽徵機關辦理退稅。前項土地所有權人於先購買土地後，自完成移轉登記之日
    起二年內，始行出售者準用之」、「土地所有權人因重購土地退還土地增值稅者
    ，其重購之土地，自完成移轉登記之日起，五年內再行移轉時，除就該次移轉之
    漲價總數額課徵土地增值稅外，並應追繳退還稅款；重購之土地，改作其他用途
    者亦同。」為土地稅法第三十五條第一、二項與同法第三十七條所明定。本件原
    告於民國八十四年元月二十七日出售蘆洲市○○段一五一—二○號土地，復於八
    十四年三月二十五日重購新莊市○○段一五四四號土地，乃依土地稅法第三十五
    條規定申請退還原出售土地增值稅新台幣七一、○五七元，並業已獲退稅在案，
    嗣原告於八十六年十二月二十六日將重購之土地移轉贈與原告之前夫鍾金峰，被
    告認為前揭重購之土地，已發生移轉之情形，依土地稅法第三十七條規定，應追
    繳原退還之稅款七一、○五七元整，並於民國八十八年六月十五日執行完畢，此
    有原告申請書及附件與被告八十七年十月十七日八七北縣稅法地四七一七五七號
    復查決定書等卷證可稽，且為兩造所不爭執，堪信為實。原告不服，循序提起本
    件行政訴訟，主張：本件原告係將系爭土地贈與配偶，並未移轉他人獲利，並舉
    夫妻間相互贈與之土地，不課徵土地增值稅為例，說明夫妻間因贈與所為之土地
    移轉不能與土地稅法第三十七條規定之「移轉」，相提並論，更不應藉此追繳已
    退還之稅款，被告擴張土地稅法第三十七條「再行移轉」之含義，要求原告退還
    原稅款，違反該條立法意旨及租稅法定主義，且財政部九十年六月十八日台財稅
    字第九○○四五三一○六號函與本案案情不同，亦不得比附爰引。本院查：
  一、按「土地稅法第三十七條有關追繳原退還稅款規定之立法意旨，係為避免當事
      人於退稅後即將另購之土地再行移轉或轉作其他用途，以逃漏土地增值稅，並
      從事土地投機；又民法親屬編修正（七十四年六月五日）後，以妻名義登記之
      自用住宅用地，於出售後二年內以夫名義重購土地，或先以夫名義重購後二年
      內再出售以妻名義登記之土地，因該土地已屬妻所有，故應不得適用重購退稅
      ，前經本部八十六年九月十八日台財稅第八六○五三四五六八號函釋有案；土
      地所有權人因重購自用住宅用地，經核准依土地稅法第三十五條規定退還土地
      增值稅後，其重購之土地自完成移轉登記之日起，五年內贈與移轉登記予其配
      偶，如不依同法第三十七條規定追繳原退還稅款，則夫售地而妻購地或妻售地
      而夫購地此種原不適用退還土地增值稅之情形，即可利用此一方式申請退還稅
      款後再行登記到夫或妻之名下。是類情形，仍有取巧逃漏土地增值稅之虞，且
      依現行民法規定，其產權已由受贈配偶取得，係屬實質移轉，依土地稅法第三
      十七條規定，仍應追繳原退還稅款。」為財政部九十年六月十八日台財稅字第
      九○○四五三一○六號函之見解，該函釋乃係主管機關就所屬機關因執行土地
      稅法第三十七條之規定發生疑義，以主管機關之地位為符合法規原意之釋示，
      與上開法律規定之重購自用住宅用地於五年內再行移轉應追繳原已退還土地增
      值稅規定的立法意旨相符，本院自得予以援用。次按「行政主管機關就行政法
      規所為之釋示，係闡明法規之原意，固應自法規生效之日起有其適用。」司法
      院釋字第二八七號著有解釋，是前揭財政部九十年六月十八日之函釋係就土地
      稅法第三十七條之立法原意作解釋，應自土地稅法生效之日即有適用，故本案
      雖發生於該函釋做成前，仍得加以爰用，一併敘明。
  二、土地稅法第三十五條有關重購自用住宅土地退還已繳納土地增值稅規定之立法
      意旨，在於考量土地所有權人因住所遷移等實際需要，必須出售原有自用住宅
      用地，而另於他處購買自用住宅用地，為避免因課徵土地增值稅，降低其重購
      土地之能力，乃准就其已納土地增值稅額內，退還其不足支付新購土地地價之
      數額，是以若土地所有權人於退稅後即將另購之土地再行移轉或轉作其他用途
      ，即與前述土地稅法第三十五條之立法意旨有違，故於土地稅法第三十七條明
      訂，若土地所有權人因重購土地退還土地增值稅者，其重購土地，自完成移轉
      登記之日起，五年內再行移轉時，除就該次移轉之漲價總數額課徵土地增值稅
      外，並應追繳原退還稅款。本件原告於於民國八十四年元月二十七日出售蘆洲
      市○○段一五一一二○號土地後，復於八十四年三月二十五日重購新莊市○○
      段一五四四號土地，依土地稅法第三十五條規定申請退還原出售土地增值稅新
      台幣七一、○五七元，並業已獲退稅在案，嗣原告又於八十六年十二月二十六
      日將重購之土地移轉贈與原告之前夫鍾金峰，與首揭土地稅法第三十七條，重
      購土地完成移轉登記之日起，五年內再為移轉行為之要件相符，被告據以追繳
      原退還稅款並無不合。
  三、原告雖主張其將系爭土地贈與配偶，並未移轉他人獲利，並舉夫妻間相互贈與
      之土地，不課徵土地增值稅為例，說明夫妻間因贈所為之土地移轉不能與土地
      稅法第三十七條規定之「移轉」，相提並論云云，惟：
    (一)原告所引據財政部八十年十二月十八日台財稅第八○○四六○一九○號函釋之
      旨本在：避免重購之土地，於土地完成移轉登記後五年內，因繼承再次移轉所
      有權，而依土地稅法三十七條規定遭追繳土地增值稅。是故除因繼承而移轉外
      ，其餘之移轉，均應依土地稅法第三十七條規定追繳原退還稅款，若僅以未從
      中獲取移轉利益，即可比照繼承之規定，免予追繳，則其他非配偶間之土地贈
      與，實亦有相同之理由，惟其與土地稅法第三十五條及三十七條之意旨並不相
      符，故原告以並未從贈與土地予配偶之行為中取得利益，主張配偶間移轉所有
      權之行為與繼承相同，應比照辦理，應非可採。
    (二)夫妻間土地贈與之移轉行為雖得依土地稅法第二十八條之二規定免徵土地增值
      稅，核土地稅法第二十八條之二之規定，係為避免納稅義務人取巧規避稅賦，
      爰明定不課徵土地增值稅之配偶相互贈與之土地，於再移轉第三人時，以該土
      地第一次贈與前之原規定地價或前次移轉現值為原地價，計算漲價總數額，課
      徵土地增值稅，該規定核與本案情形，要係二事，亦非可比附援用。
    (三)系爭土地乃係於七十四年六月五日民法修正後購買，既係以原告名義登記，依
      修正後民法第一千零十七條規定：「聯合財產中，夫或妻結婚時所有之財產及
      婚姻存繽中取得之財產為夫或妻之原有財產各保有其所有權。」系爭土地既登
      記為原告所有，依法即屬於原告之原有財產，原告以贈與之方式移轉所有權於
      鍾金峰，即符合土地稅法第三十七條再為移轉行為之要件，原告主張夫妻間因
      贈與所為移轉與土地稅法第三十七條所為之移轉不同，似有誤解。
    (四)故原告與其前夫鍾金峰間之土地移轉行為，雖得依土地稅法第二十八條之二規
      定免徵土地增值稅，惟其產權既已由鍾金峰取得，係屬實質移轉，是故原告因
      購買系爭土地，而依土地稅法第三十五條第一項規定，所得退還前出售蘆洲市
      ○○段一五一—二○號土地之土地增值稅款，自應依同法第三十七條之規定返
      還，此亦與前揭財政部八十年十二月十八日台財稅第八○○四六○一九○號函
      及九十年六月十八日台財稅字第九○○四五三一○六號函之意旨相符。
貳、綜前所述，原告於八十四年三月二十五日重購系爭土地後，於八十六年十二月二
    十六日將其轉贈予鍾金峰，即有重購土地自完成移轉登記之日起，五年之內有非
    因繼承而再行轉之事實，故被告據以追繳前已退還出售蘆洲市○○段一五一—二
    ○號土地之土地增值稅款，與法並無不合，訴願及再訴願決定遞予駁回，亦無違
    誤，均應維持。本件原告訴請撤銷原處分及訴願與再訴願決定為無理由，應予駁
    回。
據上論結，本件原告之訴為無理由，爰依行政訴訟法第二百三十六條、第九十八條第
三項前段判決如主文。
中　　華　　民　　國　　　九十一　　年　　　三　　　　月　　二十五　　　日
                                臺 北 高 等 行 政 法 院  第 五 庭
                                                     法  官  劉介中
右為正本係照原本作成。
本件以訴訟事件所涉及之法律見解具有原則性者為限，始得於本判決送達後二十日內
向本院提出上訴狀並表明上訴理由，如已於本判決宣示後送達前提起上訴者，應於判
決送達後二十日內補具上訴理由（均按他造人數附繕本），且經最高行政法院許可後
方得上訴。
中　　華　　民　　國　　　九十一　　年　　　三　　　　月　　二十五　　　日
　                                                   書記官  黃明和
